【裁判字號】    99,簡上,77
【裁判日期】    990618
【裁判案由】    偽造文書
【裁判全文】
臺灣嘉義地方法院刑事判決              99年度簡上字第77號
上  訴  人
即  被  告  乙○○
上列上訴人因偽造文書等案件，不服本院嘉義簡易庭99年度嘉簡
字第102號中華民國99年3月31日第一審判決（聲請簡易判決處刑
案號：臺灣嘉義地方法院檢察署98年度偵續字第81號），提起上
訴，本院合議庭為第二審判決如下：
    主  文
上訴駁回。
乙○○緩刑貳年。
    犯 罪 事 實
一、乙○○明知其父李新民於民國91年10月15日死亡，其與母李
    蘇錦戀、胞兄甲○○、胞姊李菲菲均為法定繼承人，就李新
    民生前於銀行所留存款均有繼承權，竟基於不法之所有及行
    使偽造文書之概括犯意，在未經上開全部繼承人同意之情況
    下：（一）於91年10月17日上午10時許，持李新民在臺灣銀
    行嘉義分行所開設帳號000000000000號及000000000000號帳
    戶之存摺及印章，至址設嘉義市○區○○路306號之臺灣銀
    行嘉義分行，在上揭銀行取款憑條之原留印鑑欄內盜蓋李新
    民之印章，偽造該取款憑條之私文書共2紙後，持向該銀行
    不知情之成年承辦人員行使，而施用詐術，使上開承辦人員
    陷於錯誤，誤認係經李新民授權提領，因而分別自上開帳號
    000000000000號及000000000000號帳戶，交付新臺幣（下同
    ）21,950元及58,000元與乙○○收受，足以生損害於其他繼
    承人之繼承權及銀行對帳戶管理之正確性。（二）復承接上
    揭犯意，於91年12月26日下午3時許，持李新民上開0000000
    00000號帳戶之存摺及印章至同上銀行，在上揭銀行取款憑
    條之原留印鑑欄內盜蓋李新民之印章，偽造該取款憑條之私
    文書1紙後，持向該銀行不知情之成年承辦人員行使，而施
    用詐術，欲提領8,800元，惟為承辦人員當場發現李新民已
    死亡而未提領得逞，足以生損害於其他繼承人之繼承權。
二、乙○○明知其母李蘇錦戀於96年11月11日死亡，其與胞兄甲
    ○○、胞姊李菲菲均為法定繼承人，就李蘇錦戀生前於郵局
    所留存款均有繼承權，竟另行起意，基於不法之所有及行使
    偽造文書之犯意，在未經上開全部繼承人同意之情況下，於
    96年11月15日某時，持李蘇錦戀在中華郵政股份有限公司嘉
    義郵局（下稱嘉義郵局）所開設帳號0000000-0000000號之
    存摺及印章，至嘉義市○區○○路672號之嘉義玉山郵局，
    在郵政存簿儲金提款單之原留印鑑欄內盜蓋李蘇錦戀之印章
    ，偽造該提款單之私文書1紙後，持向該郵局不知情之成年
    承辦人員行使，而施用詐術，使上開承辦人員陷於錯誤，誤
    認係經李蘇錦戀授權提領，因而自李蘇錦戀上開帳戶，交付
    377,715元與乙○○收受，足以生損害於其他繼承人之繼承
    權及郵局對帳戶管理之正確性。
三、案經甲○○訴請臺灣嘉義地方法院檢察署檢察官偵查聲請簡
    易判決處刑。
    理  由
一、按被告以外之人於審判外之陳述，經當事人於審判程序同意
    作為證據，法院審酌該言詞陳述或書面陳述作成時之情況，
    認為適當者，亦得為證據。當事人、代理人或辯護人於法院
    調查證據時，知有第159條第1項不得為證據之情形，而未於
    言詞辯論終結前聲明異議，視為有前項之同意，刑事訴訟法
    第159條之5定有明文。查本件認定事實所援引具傳聞性質之
    言詞或書面證據，關於證據能力，提示當事人對之表示無意
    見（見本院簡上卷第26頁），亦未於本案言詞辯論終結前聲
    明異議，而本院審酌該等審判外陳述作成當時之過程、內容
    、功能等情況綜合判斷，認具備合法可信之適當性保障而具
    證據能力，得採為認定事實之基礎，合先敘明。
二、訊據被告乙○○固坦承有於其父母死亡後，在上開時地，持
    父母印章，填寫取款憑條、提款單，並蓋用父母印章於其上
    後，持向銀行、郵局承辦人員行使，提領上開款項等情不諱
    ，惟矢口否認有何詐欺取財、行使偽造私文書犯行，辯稱：
    告訴人甲○○對父母及弟、妹都很不好，不但不孝，且說話
    不老實，欺負家人，很會欺騙，父母生前的期望就是不讓告
    訴人領遺產，伊才去將款項提領出來，伊並未犯罪云云。
三、經查，被告於其父母死亡後，在上開時地，持父母印章，填
    寫取款憑條、提款單，並蓋用父母印章於其上後，持向銀行
    、郵局承辦人員行使，提領上開款項等情，業據被告坦承不
    諱（本院簡上卷第25頁、第49頁），並有戶籍謄本、死亡證
    明書、法務部戶役政連結作業系統資料、郵局之客戶歷史交
    易清單、郵局郵政存簿儲金提款單各1紙、臺灣銀行光碟櫃
    歷史明細查詢系統結果2紙、臺灣銀行取款憑條3紙在卷可稽
    （見他卷第2頁、第4頁，交查卷第19頁、第25頁至第26頁、
    第46頁至第47頁、第53頁至第54頁、第56頁），堪認屬實。
    被告雖辯稱父母生前的期望就是不讓告訴人領遺產，伊才去
    將款項提領出來云云，惟據證人即告訴人陳稱：伊父親只交
    代將嘉義縣民雄鄉之房屋給被告，其他都沒有交代，渠等亦
    未協議分割遺產；伊母親亦早中風癱瘓，無法表達，不可能
    交代要將遺產給誰等語明確（見交查卷第66頁），核與證人
    李菲菲陳稱：伊父親死亡之前並未交代財產如何處理，伊母
    親死亡前亦未交代財產如何處理等語相符（見交查卷第64頁
    至第65頁），堪認渠等父母李新民、李蘇錦戀於死亡之前並
    未交代財產如何處理，被告上開所辯與事實不符，並不足採
    。則被告於上開時地，未經其他繼承人同意，即擅自偽造取
    款憑條、提款單以行使提領款項，顯有不法所有之意圖，並
    足以生損害於其他繼承人之繼承權、銀行、郵局對帳戶管理
    之正確性甚明（原審判決漏未說明行使及足以生損害之旨，
    應予補充）。本件事證明確，被告犯行均堪認定。
四、被告於上開犯罪事實一部分行為後，刑法業經修正公布，而
    於95年7月1日生效施行。按行為後法律有變更者，適用行為
    時之法律，但行為後之法律有利於行為人者，適用最有利於
    行為人之法律，現行刑法第2條第1項定有明文。此條係規範
    行為後法律變更所生新舊法律比較適用之準據法，是刑法第
    2條第1項本身雖經修正，但無比較新舊法適用之問題，應一
    律適用裁判時之現行刑法第2條第1項之規定，為「從舊從輕
    」之比較；又新舊刑法關於刑之規定，雖同採從輕主義，惟
    比較時仍應就罪刑有關之共犯、未遂犯、想像競合犯、牽連
    犯、連續犯、結合犯，以及累犯加重、自首減輕暨其他法定
    加減原因（如身分加減）與加減比例等一切情形，綜其全部
    之結果，而為比較，再適用有利於行為人之法律處斷，而不
    得一部割裂分別適用不同之新舊法（最高法院24年上字第46
    34號判例意旨、95年第8次刑事庭會議決議參照）。準此：
（一）刑法第33條第5款有關罰金之最低數額部分，刑法分則編
      各罪所定罰金之貨幣單位原為銀元，修正前刑法第33條第
      5款規定：「罰金：（銀元）1元以上」，而銀元與新臺幣
      間之折算，依現行法規所定貨幣單位折算新臺幣條例規定
      ，以銀元1元折算新臺幣3元；修正後刑法第33條第5款則
      規定：「罰金：新臺幣1千元以上，以百元計算之」；經
      比較修正前、後之規定，修正後刑法第33條第5款所定罰
      金之最低數額，較之修正前提高，自以修正前刑法第33條
      第5款規定有利於被告。
（二）刑法第55條牽連犯、第56條連續犯之規定已刪除，牽連犯
      、連續犯之規定經刪除後，數行為將予分論併罰，而數罪
      併罰之結果較論以牽連犯、連續犯裁判上一罪之情形為重
      。經比較新舊法結果，以行為時舊法之規定有利於被告，
      亦即仍應論以牽連犯、連續犯。
（三）修正前刑法第68條規定：「拘役或罰金加減者，僅加減其
      最高度。」，惟此次刑法修正，既將罰金最低金額修正為
      新臺幣1千元，當不致因加減其最低度，而產生不滿1元之
      零數，允宜與有期徒刑相同，許其最高度及最低度同加減
      之，故併入修正後刑法第67條，而規定為：「有期徒刑或
      罰金加減者，其最高度及最低度同加減之。」，本案被告
      因係連續犯而應加重其刑，而修正前刑法第68條規定罰金
      最低度不予加重，較諸修正後刑法第67條規定罰金最低度
      亦予加重之規定，修正前之規定較有利於被告。
（四）修正前之刑法第51條規定：「數罪併罰，分別宣告其罪之
      刑，依左列各款定其應執行者：」其中第5款規定：「宣
      告多數有期徒刑者，於各刑中之最長期以上，各刑合併之
      刑期以下，定其刑期。但不得逾20年。」。惟95年7月1日
      修正公布施行之刑法第51條第5款規定：「宣告多數有期
      徒刑者，於各刑中之最長期以上，各刑合併之刑期以下，
      定其刑期。但不得逾30年。」，比較結果，修正後刑法規
      定未較修正前規定有利於被告。
（五）綜合上述各條文修正前、後之比較，整體觀察，修正後之
      刑法規定未較修正前規定有利於被告，依刑法第2條第1項
      前段之規定，仍應適用修正前規定。
（六）又按比較適用最有利於行為人之法律時，應就罪刑有關之
      共犯、未遂犯、連續犯、牽連犯、結合犯、以及累犯加重
      、自首減輕、暨其他法定加減原因、與加減例等一切情形
      ，綜其全部之結果，而為比較，再適用有利於行為人之法
      律處斷，且應就罪刑有關之一切情形，比較其全部之結果
      ，而為整個之適用，不能割裂而分別適用有利益之條文，
      最高法院24年上字第4634號、27年上字第2615號判例固足
      參照，但此所謂不能割裂適用，係指與罪刑有關之本刑而
      言，並不包括易刑處分在內。詳言之，有關易科罰金、易
      服勞役之刑罰執行，仍應比較新舊法之規定，適用最有利
      於行為人之法律，依刑法第2條第1項之從舊從輕原則定其
      易刑之折算標準（最高法院95年第8次刑事庭會議決議、
      97年度臺上字第2545號刑事判決可資參照）。而被告犯罪
      時之刑法第41條第1項前段規定：「犯最重本刑為5年以下
      有期徒刑以下之刑之罪，而受6個月以下有期徒刑或拘役
      之宣告，因身體、教育、職業、家庭之關係或其他正當事
      由，執行顯有困難者，得以1元以上3元以下折算1日，易
      科罰金。」，被告行為時之易科罰金折算標準，修正前罰
      金罰鍰提高標準條例第2條前段（現已廢止）規定，就其
      原定數額提高為1百倍折算1日，則本件被告行為時之易科
      罰金折算標準，應以銀元3百元折算1日，經折算為新臺幣
      後，應以新臺幣9百元折算為1日。惟95年7月1日修正公布
      施行之刑法第41條第1項前段則規定：「犯最重本刑為5年
      以下有期徒刑以下之刑之罪，而受6個月以下有期徒刑或
      拘役之宣告者，得以新臺幣1千元、2千元或3千元折算1日
      ，易科罰金。」（至刑法第41條第1項固再經修正公布，
      於99年1月1日施行，然修正前後之易科罰金條件及折算標
      準並無變更，僅屬純文字修正，非屬法律有變更，並無新
      舊法比較適用之問題，就上開犯罪事實二之部分亦同，併
      予敘明），比較修正前後之易科罰金折算標準，以95年7
      月1日修正公布施行前之規定，較有利於被告，依刑法第2
      條第1項前段規定，應適用修正前刑法第41條第1項前段諭
      知易科罰金之折算標準。
（七）定執行刑之立法意旨，一方面為執行刑之便利，他方面係
      為受刑人之利益，故合於併罰定應執行刑之數罪，其自由
      刑易科罰金之折算標準不同者，於定應執行刑時，應擇有
      利於受刑人之折算標準適用之（最高法院72年度第9次刑
      事庭會議決議﹙一﹚及84年度臺非字第452號判決意旨參
      照）。而經同上（六）比較修正前後之易科罰金折算標準
      ，以95年7月1日修正公布施行前之規定，較有利於被告，
      依刑法第2條第1項前段規定，應適用修正前刑法第41條第
      1項前段，就本件合定之應執行刑諭知易科罰金之折算標
      準。
五、核被告上開犯罪事實一（一）、二部分所為，均係犯刑法第
    216條、第210條之行使偽造私文書罪及同法第339條第1項詐
    欺取財罪；上開犯罪事實一（二）所為，係犯刑法第216條
    、第210條之行使偽造私文書罪及同法第339條第3項、第1項
    之詐欺未遂罪。其各次盜用印章乃偽造私文書之階段行為，
    且被告各次偽造私文書之低度行為均為行使偽造私文書之高
    度行為所吸收，均不另論罪。另被告上開犯罪事實一（一）
    、（二）部分之犯行，時間緊接，觸犯構成要件相同之罪名
    ，顯係基於概括犯意為之，均為連續犯，各應依修正前刑法
    第56條連續犯之規定，論以一連續行使偽造私文書罪及連續
    詐欺取財罪，並均依法加重其刑；又被告此部分所犯之連續
    行使偽造私文書與連續詐欺取財罪間，有手段、目的之牽連
    關係，應依修正前刑法第55條牽連犯之規定，從一重之連續
    行使偽造私文書罪處斷。至被告上開犯罪事實二部分，係以
    一行為，同時觸犯行使偽造私文書及詐欺取財罪名，為想像
    競合犯，應從一重之行使偽造私文書罪處斷。被告所犯上開
    連續行使偽造私文書罪及行使偽造私文書罪，犯意各別，行
    為互異，應予分論併罰。原審認被告罪證明確，適用刑法第
    2 條第1項前段、第56條（修正前）、第216條、第210條、
    第339條第1項、第3項（原審判決漏未引用，應予補充）、
    第55條（修正前、後）、第41條第1項前段（修正前、後）
    、第51條第5款（修正前），刑法施行法第1條之1第1項、第
    2 項前段，廢止前罰金罰鍰提高標準條例第2條前段，中華
    民國96年罪犯減刑條例第2條第1項第3款、第7條、第9條、
    第11條，以及審酌被告係中度精神障礙之智識程度，惟不思
    以合法途徑獲致財富，竟以冒領方式詐得應歸屬於告訴人之
    部分遺產，且與告訴人始終未達成和解，再參酌其犯罪動機
    、目的、手段、素行與造成告訴人財產法益整體損害程度等
    一切情狀，分別就上開犯罪事實一、二部分量處有期徒刑3
    月、3月，分別依修正前及修正後刑法第41條第1項之規定，
    諭知易科罰金之折算標準。又就犯罪事實一部分，依中華民
    國96年罪犯減刑條例第2條第1項第3款規定，應依法減其宣
    告刑二分之一。再依修正前刑法第51條第5款規定，定其應
    執行有期徒刑4月及依修正前刑法第41條第1項前段之規定，
    諭知易科罰金折算標準。並說明被告盜用李新民、李蘇錦戀
    印章所產生之印文，既非被告偽造印章所產生之印文，自毋
    庸宣告沒收，聲請人聲請沒收，容有誤會，其認事用法及量
    刑均無不合。被告上訴否認犯行，指摘原判決不當，自無理
    由，應予駁回。
六、查被告未曾因故意犯罪受有期徒刑以上刑之宣告，此有臺灣
    高等法院被告前案紀錄表1份存卷可考（見本院簡上卷第12
    頁至第13頁），其因一時失慮，偶罹刑典，且稱有將部分提
    領之款項用於李新民之喪葬花費及存於李菲菲之彰化銀行帳
    戶內供渠等共同住處扣繳水電費之用，有嘉義市政府規費收
    入收據聯、日晟往生禮儀公司明細、彰化銀行存摺存款帳號
    資料及交易明細查詢各1份在卷可考（見交查卷第14頁、第
    16頁，本院簡上卷第31頁至第32頁），堪認屬實，顯見其惡
    性非重，經此偵查、審判之教訓，自當知所警惕，信無再犯
    之虞，本院認所宣告之刑以暫不執行為適當，依刑法第74條
    第1項第1款規定併予宣告緩刑2年，以啟自新。
據上論斷，應依刑事訴訟法第455條之1第1項、第3項、第368條
，刑法第74條第1項第1款，判決如主文。
本案經檢察官林俊良到庭執行職務。
中    華    民    國    99    年    6     月    18    日
                  刑事第四庭  審判長法  官  蔡憲德
                                    法  官  梁淑美
                                    法  官  吳育霖
上列正本證明與原本無異。
本件不得上訴。
中    華    民    國    99    年    6     月    18    日
                                    書記官  陳俊男
附錄本案論罪科刑法條：
中華民國刑法第210條（偽造變造私文書罪）
偽造、變造私文書，足以生損害於公眾或他人者，處5年以下有
期徒刑。
第216條（行使偽造變造或登載不實之文書罪）
行使第210條至第215條之文書者，依偽造、變造文書或登載不實
事項或使登載不實事項之規定處斷。
第339條（普通詐欺罪）
意圖為自己或第三人不法之所有，以詐術使人將本人或第三人之
物交付者，處5年以下有期徒刑、拘役或科或併科1,000元以下罰
金。
以前項方法得財產上不法之利益或使第三人得之者，亦同。
前2項之未遂犯罰之。

司法院資訊處製作；財團法人民間司法改革基金會備份。
